臺灣高等法院民事判決
106年度重上字第506號
上  訴  人  余貴男  
            余光祥  
            余玲如  
            余光榮  
            余光正  
共      同
訴訟代理人  林殷佐律師
複代理人    鄧文宇  
被上訴人    高毅憲（兼高毓萱信託受託人）


            高振傑  
            高貴德  

            高清坡  
            余溫良  
            陳銘倚  
            陳銘哲  

            陳怡君  
            高林碧蓮（即高貴霖之承受訴訟人）

            高吉龍（即高貴霖之承受訴訟人）

            高瑞婷（即高貴霖之承受訴訟人）

            高熒偉（即高貴霖之承受訴訟人）

            高瑞蘋（即高貴霖之承受訴訟人）

共      同
訴訟代理人  何文雄律師
複代理人    謝允正律師
            沈容    
上列當事人間請求分割共有物事件，上訴人對於中華民國106年5
月5日臺灣桃園地方法院104年度重訴字第178號第一審判決提起
上訴，本院於110年2月2日言詞辯論終結，判決如下：
    主      文
上訴駁回。
第二審訴訟費用由上訴人負擔。
    事實及理由
壹、程序方面：
　　被上訴人高貴霖於民國108年8月18日死亡，業據其繼承人高
    林碧蓮、高熒偉、高吉龍、高瑞婷、高瑞蘋（下稱高林碧蓮
    等5人）具狀聲明承受訴訟，有民事二審陳報暨承受訴訟狀
    、繼承系統表、戶籍謄本（除戶部分、現戶全戶）在卷可稽
    （本院卷一第359至360、365至373頁），核無不合，應予准
    許。
貳、實體方面：
一、上訴人主張：兩造共有坐落附表一所示11筆土地（下合稱系
    爭土地），各應有部分如附表一所示。系爭土地無不能分割
    之情形，兩造未有不分割之約定，因兩造未能達成分割之協
    議，爰依民法第823條、第824條規定，求為判決依桃園市桃
    園地政事務所民國109年8月11日土地複丈成果圖（下稱附圖
    一）所示分割方法分配之判決，若無法依照其主張之分割方
    案為分割，則請求判命變價分割。原判決命系爭土地合併分
    割方法如桃園市桃園地政事務所104年7月24日土地複丈成果
    圖（下稱附圖二）所示，即如附圖二所示編號A部分土地由
    上訴人取得，編號B部分土地由被上訴人取得，並各按原審
    判決附表二「分別共有比例」欄所示之比例維持共有，被上
    訴人依原審判決附表三所示金額補償上訴人。上訴人提起上
    訴，上訴聲明：㈠原判決廢棄。㈡兩造共有系爭土地應按附圖
    一分割方案為分割，並由伊以金錢補償被上訴人。
二、被上訴人則以：依附圖二分割方法分割，上訴人損失應受補
    償之金額總計為新臺幣（下同）197萬0,904元，若依附圖一
    分割方法分割，伊損失應受補償之金額則為312萬3,616元，
    故附圖二分割方法係對兩造最有利之分割方法等語，資為抗
    辯。答辯聲明：上訴駁回。
三、兩造不爭執事項：
    上訴人主張系爭土地為兩造共有，應有部分如附表一所示，
    使用分區為都市計畫住宅區，已依法申請建築使用，領有使
    用執照，屬建築法第11條所稱建築基地，未有法令規定不能
    分割情事，兩造間復未訂有不分割之特約，而兩造迄今無法
    就分割方法達成協議等情，有系爭土地登記謄本為憑，並有
    桃園市桃園地政事務所105年1月8日桃地所測字第105000012
    6號函在卷可稽（見原審卷一第17至71頁、卷二第3頁，本院
    卷二第53至118頁），且為被上訴人所不爭執，可信為屬實
    。
四、本院得心證之理由：
  ㈠按各共有人，得隨時請求分割共有物。但因物之使用目的不
    能分割或契約訂有不分割之期限者，不在此限，民法第823
    條第1項定有明文。故共有物依其使用目的並非不能分割，
    而又未有不分割之期約者，各共有人自得隨時請求分割（最
    高法院19年上字第1853號判例意旨參照）。上訴人主張系爭
    土地無不能分割情事，兩造復無從協議分割，請求裁判分割
    之等語。查，本件兩造為系爭土地共有人，應有部分如附表
    一所示，有土地登記謄本等件為證（見原審卷一第17至71頁
    ），可信為真實。又兩造就系爭土地並無不為分割之約定，
    且依系爭土地之使用目的，亦無不能分割之情事乙節，為被
    上訴人所不爭，此部分事實亦同認屬實。準此，兩造就系爭
    土地既無不為分割之約定，且依系爭土地之使用目的，亦無
    不能分割之情事，則上訴人訴請分割系爭土地，核與民法第
    823條第1項之規定相符，應予准許。
　㈡次按共有人相同之數不動產，除法令另有規定外，共有人得
    請求合併分割，民法第824條第5項定有明文。又民法第824
    條第5項規定，係為促進土地利用，避免土地細分而設；除
    法令有不得合併分割之限制，如土地使用分區不同，而不得
    合併一宗土地予以分割外，各共有人之應有部分是否相同、
    是否相鄰均非所問（最高法院103年度台上字第1195號判決
    意旨參照）。上訴人主張兩造為系爭土地共有人，請求就系
    爭土地合併分割等語。查，兩造為系爭土地之共有人，有土
    地登記謄本在卷可按（見原審卷一第17至71頁），系爭土地
    核屬共有人相同之11筆土地。又系爭土地之使用分區為都市
    計畫住宅區，且已依法申請建築使用，領有使用執照、蓋有
    建物，係屬建築法第11條所稱建築基地，且無分割最小面積
    之限制乙節，有桃園市桃園地政事務所105年1月8日桃地所
    測字第1050000126號函在卷可稽（見原審卷二第3頁），顯
    見系爭土地並無因土地使用分區不同以致不得合併分割之情
    事。此外，復查無其他限制系爭土地合併分割之規定，揆諸
    前開說明，上訴人請求合併分割系爭土地，即屬於法有據，
    應予准許。
　㈢按分割共有物之訴，係就同一共有關係之共有物，予以分割
    ，使共有人各就共有物之一部分單獨取得所有權之形成訴訟
    （最高法院85年度台上字第2959號判決意旨參照）。法院定
    共有物之分割方法，雖應斟酌當事人之聲明、共有物之性質
    、經濟效用及全體共有人之利益等因素公平決定之，但不受
    共有人所主張分割方法之拘束（最高法院87年度台上字第14
    02號、88年度台上字第600號判決意旨參照）。另按共有物
    之裁判上分割，仍以原物分割為原則，以維護共有物之經濟
    效益，及兼顧共有人之利益與實質公平。倘共有物在性質上
    並無不能分割或分割將減損其價值之情形，僅因共有人各執
    己見，難以整合其所提出之分割方案者，法院仍應斟酌共有
    物之性質、共有人之利害關係、經濟價值及利用效益，依民
    法第824條所定之各種分割方法為適當之分配（最高法院102
    年度台上字第1336號判決意旨參照）。又按依民法第824條
    第3項規定，以原物為分配時，如共有人中有不能按其應有
    部分受分配者，得以金錢補償之。又共有物之原物分割，依
    民法第825條規定觀之，係各共有人就存在於共有物全部之
    應有部分互相移轉，使各共有人取得各自分得部分之單獨所
    有權。故原物分割而應以金錢為補償者，倘有分得價值較高
    及分得價值較低之共有人時，該分得價值較高之共有人即應
    就其補償金額對於分得價值較低之共有人為補償，並依該短
    少部分之比例，定其給付金額，方符共有物原物分割為共有
    物應有部分互相移轉之本旨（最高法院85年台上字第2676號
    裁判意旨參照）。
  ㈣查，本件兩造均表明系爭土地分割後，各造就分得土地繼續
    維持共有關係，本院自應尊重共有人之意願，以兩造於分割
    後分別共有系爭土地為分割方法。兩造共有系爭土地面積合
    計為1017.07平方公尺，其中桃園市○○區○○段000○000○000地
    號土地呈梯形，其餘土地則為不規則形狀，北側面臨桃園市
    龜山區萬壽路一段，同區段604地號土地東北側為桃園市龜
    山區中正路，同區段607、608、627地號土地面臨河岸無名
    巷道，東南側為塔寮坑溪，並與新北市分界。使用現況為如
    附圖二編號A1、A2、A3部分土地上有兩造被繼承人高有枝興
    建未辦理保存登記之建物，該建物現由兩造出租予訴外人經
    營二手車買賣使用；如附圖二編號A4部分土地為空地、A5及
    A6部分土地上有上訴人余貴男興建未辦理保存登記之磚造鐵
    皮建物，現由其子即上訴人余光祥經營機車行使用；如附圖
    二編號A7部分土地為空地，現無人使用；如附圖二編號A8、
    A15部分土地為空地、A9及A10部分土地上有高有枝興建未辦
    理保存登記之鐵皮建物、A11至A14部分土地上有高有枝興建
    未辦理保存登記之鐵皮建物，現均無人使用；如附圖二編號
    B1部分土地上有未編定門牌號碼之鐵皮建物，現由被上訴人
    高清波配偶即訴外人徐麗月作為里長辦公室使用；如附圖二
    編號B2部分土地為空地，現供作兩造停車使用；如附圖二編
    號B3、B4、B5部分土地尚有高有枝興建未辦理保存登記之鐵
    皮建物，現由兩造出租予訴外人經營餐廳使用；如附圖二編
    號B6及B7部分土地為空地，現無人使用，為兩造所不爭（見
    本院卷一第322、325至326、328至329、378至380頁、卷二
    第230至231頁），並有照片附卷可按（見本院卷一第331至3
    34頁，外放不動產估價報告書勘估標的物現況照片）。佐以
    同區段603地號為高林碧蓮等5人及訴外人高清益共有，應有
    部分各為三分之二、三分之一，土地上有門牌號碼桃園市○○
    區○○路0段000號1樓房屋，該屋為高林碧蓮等5人及高清益共
    有，應有部分各為三分之二、三分之一，現由高林碧蓮等5
    人居住使用，有土地建物查詢資料可參（見本院卷二第155
    頁）；同區段602地號土地為余貴男、被上訴人高貴德及高
    清波共有，應有部分各為三分之一、二十一分之七、二十一
    分之七，有土地建物查詢資料可考。是以，上訴人分得如附
    圖二編號A部分土地、被上訴人分得編號B部分土地，即採附
    圖二所示方法分割，較符合系爭土地使用現況，且以此分割
    方法分割，余貴男得合併同區段602地號土地使用，高林碧
    蓮等5人得合併同區段603地號土地使用，得以提升系爭土地
    利用及經濟價值。再稽之，以鑑定人勘查日期105年3月21日
    為價格日期，分析形成土地價格個別因素（含土地標示、所
    有權及他項權利、土地位置、個別因素、土地法定使用管制
    與其他管制、利用情形）；區域因素（含區域環境、近鄰地
    區土地利用情形、建物利用情況、公共設施概況、交通運輸
    概況、區域環境內之重大公共建設、近鄰地區未來發展趨勢
    ），以比較法、成本法土地開發分析法求出系爭土地以附圖
    二所示分割方法分割，上訴人、被上訴人分得土地總價值各
    為5,407萬0,925元、5,291萬8,213元，被上訴人應補償上訴
    人197萬0,904元，若以附圖一所示分割方法分割，上訴人、
    被上訴人分得土地總價值各為5,291萬8,213元、5,407萬0,9
    25元，被上訴人應補償上訴人312萬3,616元等情，宏觀不動
    產估價師事務所不動產估價報告書、109年宏估字第1105號
    函持此見解，有各該文書存卷可按（見外放不動產估價報告
    書，本院卷二第123至125頁），兩造均對上開鑑價結果無意
    見，參酌前述鑑定人所採之估價方法及兩造所為上開表示，
    本件鑑價結果堪認為合理。是故，可知以附圖二所示分割方
    法分割比以附圖一所示分割方法分割，兩造所分得之土地價
    值與其等所持有之應有部分較為相符。爰斟酌系爭土地之使
    用現狀、整體利用價值，認以如附圖二所示分割方法分割，
    被上訴人應依原判決附表三所示金額補償上訴人，符合兩造
    之利益及公平原則。又本件原物分割並未顯有困難，是系爭
    土地之分割，應以原物分割為優先考量，上訴人抗辯本件應
    以變價方式分割，所得價金由兩造依應有部分比例分配為最
    公平之分割方法等語，即非可採。
五、綜上所述，被上訴人依民法第823條第1項前段、第824條第2
    項第1款之規定，請求裁判原物分割系爭土地如附圖二所示
    為適當，自屬正當，應予准許。從而原審判決系爭土地分割
    如附圖二分割方案所示，並無不合。上訴論旨指摘原判決不
    當，求予廢棄改判，為無理由，應駁回上訴。
六、本件事證已臻明確，兩造其餘之攻擊或防禦方法及所用之證
    據，經本院斟酌後，認為均不足以影響本判決之結果，爰不
    逐一論列，附此敘明。
七、據上論結，本件上訴為無理由，依民事訴訟法第449條第1項
    、第85條第1項前段，判決如主文。
中　　華　　民　　國　　110 　年　　2 　　月　  25　　日
                  民事第一庭    
                      審判長法  官  吳光釗
                            法  官  游悅晨
                            法  官  江春瑩
正本係照原本作成。
如不服本判決，應於收受送達後20日內向本院提出上訴書狀，其
未表明上訴理由者，應於提出上訴後20日內向本院補提理由書狀
（均須按他造當事人之人數附繕本）上訴時應提出委任律師或具
有律師資格之人之委任狀；委任有律師資格者，另應附具律師資
格證書及釋明委任人與受任人有民事訴訟法第466 條之1第1項但
書或第2項所定關係之釋明文書影本。如委任律師提起上訴者，
應一併繳納上訴審裁判費。
中　　華　　民　　國　　110 　年　　2 　　月　　25　　日

  　　　　　　　　　　　　　書記官  學妍伶
　　　　　　　　　　　　　
附表一
項目 坐落桃園市○○區○○段○○○○地地號及應有部分           共有人 599 600 604 607 608 609 626 627 647 648 649 余貴男 63分之23 63分之23 63分之23 63分之23 63分之23 63分之23 63分之23 63分之23 63分之23 63分之23 63分之23 高貴霖 63分之5 63分之5 63分之5 63分之5 63分之5 63分之5 63分之5 63分之5 63分之5 63分之5 63分之5 高毅憲 189分之5 189分之5 189分之5 189分之5 189分之5 189分之5 189分之5 189分之5 189分之5 189分之5 189分之5 （高毓萱信託於高毅憲名下） 189分之5 189分之5 189分之5 189分之5 189分之5 189分之5 189分之5 189分之5 189分之5 189分之5 189分之5 高振傑 189分之5 189分之5 189分之5 189分之5 189分之5 189分之5 189分之5 189分之5 189分之5 189分之5 189分之5 高貴德 63分之5 63分之5 63分之5 63分之5 63分之5 63分之5 63分之5 63分之5 63分之5 63分之5 63分之5 高清坡 63分之5 63分之5 63分之5 63分之5 63分之5 63分之5 63分之5 63分之5 63分之5 63分之5 63分之5 余溫良 63分之5 63分之5 63分之5 63分之5 63分之5 63分之5 63分之5 63分之5 63分之5 63分之5 63分之5 陳銘倚 189分之5 189分之5 189分之5 189分之5 189分之5 189分之5 189分之5 189分之5 189分之5 189分之5 189分之5 陳銘哲 189分之5 189分之5 189分之5 189分之5 189分之5 189分之5 189分之5 189分之5 189分之5 189分之5 189分之5 陳怡君 189分之5 189分之5 189分之5 189分之5 189分之5 189分之5 189分之5 189分之5 189分之5 189分之5 189分之5 余光祥 252分之10 252分之10 252分之10 252分之10 252分之10 252分之10 252分之10 252分之10 252分之10 252分之10 252分之10 余光榮 252分之10 252分之10 252分之10 252分之10 252分之10 252分之10 252分之10 252分之10 252分之10 252分之10 252分之10 余光正 252分之10 252分之10 252分之10 252分之10 252分之10 252分之10 252分之10 252分之10 252分之10 252分之10 252分之10 余玲如 252分之10 252分之10 252分之10 252分之10 252分之10 252分之10 252分之10 252分之10 252分之10 252分之10 252分之10